【裁判字號】    95,國,9
【裁判日期】    950718
【裁判案由】    國家賠償
【裁判全文】
臺灣臺南地方法院民事判決                 95年度國字第9號
原      告  乙○○
訴訟代理人  甲○○
被      告  經濟部水利署第六河川局
法定代理人  丙○○
訴訟代理人  裘佩恩律師
複代理人    邱銘律師
上列當事人間請求國家賠償事件，經本院於民國95年7月11日言
詞辯論終結，判決如下：
    主  文
原告之訴及其假執行之聲請均駁回。
訴訟費用由原告負擔。
    事  實
甲、原告方面：
  一、聲明：被告應給付原告新台幣（下同）600000元，及自起
      訴狀繕本送達被告翌日起至清償日止，按年息5％計算之
      利息，並願供擔保，請准宣告假執行。
  二、陳述：
      (一)按公有公共設施因設置或管理有欠缺，致人民生命、身
        體或財產受損害者，國家應負損害賠償責任，國家賠償
        法第3條第1項定有明文。緣被害人即原告之子林志哲於
        民國（下同）90年10月31日上午7時25分許，騎乘車牌
        號碼KC8—008號重機車，於上班途中行經曾文溪堤防麻
        豆往後營方向環堤防汛道路，因被告經濟部第六河川局
        公共設施設置管理欠缺，而致路面高凸出一長2.3公尺
        、寬2.8公尺、高10公分之高凸路面，以致原告之子林
        志哲行經該處時，機車之底盤部位撞擊該高凸路面，失
        控倒地滑行，再擦撞堤防下與柏油路面間之條狀水泥，
        再撞擊71區156戶號51分號之電線桿底部，致原告之子
        林志哲氣血胸雙肋撞挫傷併骨折致死，其致死原因乃被
        告對於曾文溪堤防柏油路面設施設置或欠缺管理所致，
        且經當地里長謝武政先生多次向被告反映該高凸路面常
        肇致車禍發生，惟被告均置之不理，從未加以改善，直
        至本件事故發生後，被告始於90年11月20日前將該路整
        平。又按國家賠償法第10條第1項：「依本法請求損害
        賠償時，應先以書面向賠償義務機關請求之」。原告依
        國家賠償法規定，於92年5月5日向被告經濟部水利署第
        六河川局請求國家賠償，詎被告竟於92年5月15日以水6
        管字第09250039570號函，拒絕賠償，因此，原告提起
        本件訴訟，合於國家賠償程序要件；而被告拒絕賠償之
        理由略以：依據水利法第78條第1項第6款規定，堤身禁
        止人車通行，所以無須負國家賠償責任。然查該事故發
        生路段之道路中有凸起10公分之路面高於地面，而肇事
        路段為便利民眾通行，並沒有封閉，且設有警示標誌，
        籲請民眾小心駕駛，非如被告函復所云，而被告經濟部
        水利署第六河川局既為該事故發生路段之管理機關，則
        其對於本件事故發生路段之管理，顯有欠缺，其致原告
        之子生命受損害，依上開規定，自應負損害賠償責任。
      (二)原告請求賠償之項目及其金額，分述如下：
        1.喪葬費用：合計133000元。
        2.扶養費用：本件原告財產尚不能維持生活，有受扶養
          權利。原告係33年1月2日生，今62歲，依據國民平均
          壽命男性為73歲，餘命尚有11年，臺灣省每戶每月平
          均開支22000元，佐以原告之配偶林黃金櫻與三名子
          女甲○○、林政逸及被害者均有扶養義務，是以原告
          得向被告主張之扶養權利為每月5400元，每年64800
          元，依霍夫曼計算法扣除中間利息一次請求，共計
          579633元，今僅請求267000元。
        3.慰撫金：按精神慰撫金之數額，須斟酌雙方身分、資
          力與加害程度及其他各種情形核定（最高法院51年度
          台上字第223號判例參照）。查原告是被害人之父，
          被害人正值青年、前程似錦，驟遭此橫禍，天人永隔
          ，原告遭喪子之痛，白髮人送黑髮人，內心悲痛，莫
          可言喻，所受椎心之痛，誠屬非微，又考量本件事故
          之發生，係被告管理欠缺，以及前開原告經濟狀況不
          能維持生活之一切情狀，請鈞院認原告請求之慰撫金
          200000元為適當。
      (三)本件原告請求國家賠償，並未罹於時效：
        1.本件原告向賠償義務機關請求，係於事發後兩年內為
          之，合於國家賠償法第8條第1項短期時效之規定。
        2.嗣因協議不成立，乃於請求後6月內提起行政訴訟請
          求損害賠償，雖經最高行政法院於93年12月9日以93
          年度裁字第1555號裁定駁回確定在案；然原告原告中
          斷時效部分係以「請求」為中斷事由（民法第129條
          第1項第1款參照），並非以「起訴」為中斷事由（民
          法第129條第1項第1款參照），因此無民法第131條視
          為起訴不中斷之適用，應適用民法第130條之規定。
        3.國家賠償法施行細則第3條之1：「所稱知有損害，須
          知有損害事實及國家賠償責任之原因事實」，其所謂
          知悉應從寬認定，即知悉應達確知程度。而原告直至
          最高行政法院駁回確定後，才知本件純係國家賠償案
          件事實，其知悉賠償責任之原因事實，係93年12月9
          日，因此未罹於時效。
        4.原告於最高行政法院駁回前，均不斷請求被告賠償，
          其時效應依民法第130、137條規定，自93年12月9日
          重新起算二年。
      (四)被告所主張時效抗辯部分，應無理由：
        1.揆諸消滅時效制度存在之目的，認為原告之損害賠償
          請求權是否罹於時效，應視被告是否為「在權利上睡
          覺」之人，本件原告僅係未諳法令規定，而誤向行政
          法院起訴。
        2.主張國家賠償法關於請求程序，採雙軌制，可循民事
          或行政訴訟途徑請求；而民法第130條規定中所謂之
          「起訴」，條文本身並未以向民事法院起訴為限，被
          告答辯之意旨，顯然誤會民法第130條之適用範圍。
        3.依據最高法院71年度台上字第1788號判例之意旨：民
          法第129條將請求與起訴併列為消滅時效之事由，可
          見涵義有所不同，前者係於訴訟外行使其權利之意思
          表示（原告已依國家賠償法第10條第1項請求被告機
          關賠償而協議不成立），後者則為提起民事訴訟以行
          使權利之行為。故原告提起本件訴訟並無民法第131
          條時效消滅規定適用之問題。原告之請求權並未罹於
          時效而消滅。
      (五)依照原告所提出現場路面照片，肇事地點路面高低差確
        達10公分無疑，否則從照片上就看不出來。又路面高凸
        不平之面積非常大，且並無劃有分隔線，自無被害人非
        逆向行駛即可防免之情形。另依90年11月6日聯合報報
        載所示，會勘人員及丈量道路人員，亦自承路面確有高
        低不平之情形。再者，被告會勘後表示，防汛道路不能
        開放人車通行，然為方便民眾交通，遂無封閉。因此，
        原告對於肇事地點其路面是否高凸10公分，已盡舉證責
        任。
      (六)被告就本件道路設置、管理之缺失與被害人之死亡結果
        間，有相當因果關係。按凡供公共使用或供公務使用之
        設施，國家或地方自治團體事實上處於管理狀態者，均
        有國家賠償法第三條之適用，並不以國家或地方自治團
        體所有為限，以符合國家賠償法之立法本旨（最高法院
        94年度台上字第2327號判決參照）。復援引臺灣雲林地
        方法院88年度國字第9號判決意旨略以：「……上訴人
        雖辯稱河堤引道非供車輛通行云云，但該引道既舖設柏
        油路面，對外可連絡省道，車輛往來必甚頻繁，卻未見
        上訴人制止，亦未設置任何明顯之警告標誌，又未及時
        修繕缺口鏽蝕斷裂之鐵桿護欄，復未於引道缺口處裝置
        必要照明設備及指示、警告標誌，即見上訴人對該公共
        設施之設置、管理顯有欠缺。……故上訴人對該公共設
        施之設置與管理上之欠缺，與被害人之死亡間，顯有相
        當因果關係。」而謂本案與上開裁判情形相符。亦即，
        依通常客觀情形，本件事發地點之路面並不寬，且高低
        差非常大，路面不平之情形所占面積寬廣，往來車輛一
        有疏失即可能受傷或致死，因此，本件路面不平之情形
        ，與被害人之死亡結果間有相當因果關係。再者，該高
        凸路面被告怠忽職守應改善未改善，且未設置任何警戒
        標示，以致被害人機車底盤撞擊該突出路面，此有車子
        底盤清晰與柏油路面摩擦痕跡可知，因而導致被害人死
        亡，此事故發生與死亡結果間，有相當因果關係，被告
        自構成國家賠償法第3條第1項之國家賠償責任。另若有
        除外情形，亦應由被告舉證。
      (七)縱認為被害人就此事件亦有過失，其主要過失仍在被告
        。查被告對於所管理之路段路面高凸10公分以及非供車
        輛行駛，應設立相關標示警示，其不作為乃導致本件事
        故之主因。況且當地里長多次反映該路段因高凸路面常
        肇致車禍，請求被告處理，惟被告均置之不理，直至被
        害人死亡後方才進行翻修工作，足證被告確實疏於管理
        維護。因此，被告仍應負主要過失責任。
  三、證據：提出現場路面相片影本乙份、經濟部水利署第六河
      川局92年5月15日水6管字第09250039570號函影本乙份、
      喪葬費用表影本乙份、聯合報90年11月6日剪報報導影本
      乙份、最高法院71年度台上字第1788號判決要旨影本乙份
      、94年度台上字第2327號判決影本乙份、臺灣雲林地方法
      院88年度國字第9號裁判要旨影本乙份等為證，並聲請訊
      問證人里長謝武政以及聲請台南縣車輛事故鑑定委員會鑑
      定、調閱原告稅務電子閘門財產所得明細。
乙、被告方面：
  一、聲明：原告之訴駁回，如受不利判決，願供擔保請准免為
      假執行。
  二、陳述：
      (一)不爭執部分：
        1.原告之子林志哲於90年10月31日交通事故身亡。
        2.系爭道路確由被告管理。
        3.原告曾於92年5月5日向被告提出國家賠償請求，經被
          告於92 年5月15日以水六管字第09250039570號函拒
          絕賠償。
        4.原告提出之行政訴訟於93年12月09日被最高行政法院
          以93年度裁字第1555號駁回確定。
        5.對於原告所主張喪葬費用之數額，被告不爭執。
      (二)爭執部分：
        1.本案原告請求權已罹於時效，被告提出時效抗辯。
          (1)「賠償請求權，自請求權人知有損害時起，因二年
          間不行使而消滅；自損害發生時起，逾五年者亦同。
          第二條第三項、第三條第二項及第四條第二項之求償
          權，自支付賠償金或回復原狀之日起，因二年間不行
          使而消滅。」國家賠償法第8條定有明文。然原告於2
          年時效內，縱有提出「請求」，但遭被告拒絕，原告
          既未依法向民事法院「起訴」，依民法第130條「時
          效因請求而中斷者，若於請求後六個月內不起訴，視
          為不中斷。」，視為不中斷，則本案確已罹於時效。
          (2)另原告於「請求」後6個月內縱有提出「行政訴訟
          」，然既遭程序裁定駁回，依民法第131條「時效因
          起訴而中斷者，若撤回其訴，或因不合法而受駁回之
          裁判，其裁判確定，視為不中斷。」規定，時效視為
          不中斷，則本案確已罹於時效。
          (3)原告另以國家賠償法施行細則第3條之1「所稱知有
          損害，須知有損害事實及國家賠償責任之原因事實」
          ，其所謂知悉，乃指知悉「損害事實」及「國家賠償
          責任之原因事實」，原告所不知者為法律程序，並非
          上述事實，不符合該條規定，仍應認已罹於時效。
        2.被告否認事發地點高凸路面為高凸10公分，請原告舉
          證其測量高凸為10公分之實據。
        3.被告否認被害人之行車事故及死亡與上述高凸路面有
          因果關係，此應由原告舉證。
          (1)原告以照片欲證明機車底盤撞及該高凸路面，被告
          否認，因一則機車前後輪軸距比凸面短；二來機車底
          盤又高於凸面高度，原告起訴狀所述顯不合理。
          (2)該高凸路面位於被害人行車方向之反方向 (左側)
          ，除非逆向行駛，否則不致影響被害人之行車。另查
          原告稱被害人機車「失控滑行擦撞堤防下與柏油路面
          肩之條狀水泥，再撞擊電線桿底部」，以電線桿與擦
          痕處距離研判，當時車速應屬極快，被害人有超速之
          嫌，則被害人之行車事故及死亡乃肇因於其超速逆向
          行駛失控滑倒，與該高凸路面並無重大關連性。
        4.被告否認案發前有接獲當地里長反應案發地點高凸路
          面不平，且亦未發生過其他意外，原告應舉證證明上
          開事實。
        5.原告是否應受扶養不能維持生活，被告爭執，此應由
          原告舉證。
        6.有關慰撫金之數額，請鈞長依法斟酌。
        7.縱被告應負賠償責任（被告否認之），被害人亦與有
          過失，請鈞長依雙方過失比例計算被告之賠償責任，
          被告認為被告之過失至多只有20%。
丙、本院依職權調閱高雄高等行政法院92年度訴字第772號裁定
    、最高行政法院93年度裁字第1555號裁定。
    理  由
一、本件原告起訴主張：原告之子即被害人林志哲於90年10月31
    日上午7時25分許，騎乘車牌號碼KC8—008號重機車，於上
    班途中行經曾文溪堤防麻豆往後營方向環堤防汛道路，因被
    告經濟部第六河川局就該路段設置管理有所欠缺，以致該處
    路面高凸出一長2.3公尺、寬2.8公尺、高10公分之高凸路面
    ，致使原告之子林志哲行經該處時，因機車之底盤部位撞擊
    該高凸路面，失控倒地滑行，再擦撞堤防下與柏油路面間之
    條狀水泥，再撞擊71區156戶號51分號之電線桿底部，致原
    告之子林志哲氣血胸雙肋撞挫傷併骨折致死，其致死原因乃
    被告對於曾文溪堤防柏油路面設施設置或欠缺管理所致，且
    經當地里長謝武政先生多次向被告反映該高凸路面常肇致車
    禍發生，惟被告均置之不理，從未加以改善，直至本件事故
    發生後，被告始於90年11月20日前將該路整平。嗣經原告依
    國家賠償法之規定，以書面檢具證明文件向被告所提出損害
    賠償之請求，詎被告竟拒絕對原告做任何賠償，惟本件事故
    發生原因係在於該事故發生路段曾文溪堤防柏油路面設施設
    置或欠缺管理而致路面高凸出一長2.3公尺、寬2.8公尺、高
    10公分之高凸路面，而週圍未設置警告標誌，人車無法察覺
    所致，被告身為該事故發生路段之管理機關，則其對於本件
    事故發生路段之管理顯有欠缺，其自應負損害賠償責任；從
    而，被告自應就原告所受損害負賠償之責，爰訴請被告賠償
    喪葬費用133000元、扶養費用267000元、慰撫金200000元，
    以上合計600000元，爰訴請被告如數賠償，並加給自起訴狀
    繕本送達翌日起至清償日止，按週年利率百分之五計算之法
    定遲延利息，原告並願供擔保請准宣告假執行等語。
二、被告則以：否認被告就本件事故發生路段之設置、管理有何
    欠缺，否認被告有何侵權行為，況本件原告之請求業已罹於
    時效而消滅等語，資為抗辯，並聲明求為判決：原告之訴駁
    回等語。
三、本件經整理兩造之主張與陳述之後，兩造對於下列事實並不
    爭執：
    (一)原告之子林志哲於90年10月31日上午7時25分許，騎乘機
      車行經曾文溪堤防麻豆往營後方向之環堤防汛道路時，因
      交通事故而身亡。
    (二)上開發生事故之防汛道路確由被告管理。
    (三)原告曾就本件事故於92年5月5日向被告提出國家賠償之請
      求，並經被告於92年5月15日以水六管字第09250039570號
      函拒絕賠償。
    (四)原告所提起之行政訴訟，於92年9月12日經高雄高等行政
      法院以該訴訟事件不屬於行政法院之權限為由裁定駁回，
      該案嗣經原告提起抗告後，於93年12月9日經最高行政法
      院以93年度裁字第1555號裁定抗告駁回確定。
    (五)原告係於95年4月21日具狀向本院提起本件國家賠償訴訟
      。
    (六)原告支付其子林志哲之喪葬費用數額為133000元。
    (七)上開事實並有原告所提現場路面相片影本、經濟部水利署
      第六河川局92年5月15日水6管字第09250039570號函、喪
      葬費用表各乙份等為證，固堪信為真實。
四、惟本件有關原告主張被告應負國家賠償責任等情，既為被告
    所否認，並以前揭情詞置辯，則本件首應審究者厥為：本件
    原告之請求，是否業已罹於時效而消滅？經查：
    (一)按賠償請求權，自請求權人知有損害時起，因二年間不行
      使而消滅，自損害發生時起，逾五年者亦同，國家賠償法
      第8條第1項定有明文。又因侵權行為所生之損害賠償請求
      權，自請求權人知有損害及賠償義務人時起，二年間不行
      使而消滅，自有侵權行為時起，逾十年者亦同，亦為民法
      第197條第1項所明定。
    (二)查本件依據原告所主張之事實，原告之子林志哲既係於90
      年10月31日騎車行經台南縣曾文溪堤防麻豆往後營方向環
      堤防汛道路發生本件事故而送醫不治死亡，應堪認原告至
      遲於90年11月1日，應即已知有損害之發生。再觀諸原告
      所提出之90年11月6日聯合報剪報資料（見本院卷第18頁
      ）所載：「二十多歲男子林志哲上月底騎機車……送醫不
      治。林志哲父親（即本件原告）認為防汛道路高低不平，
      委請麻豆鎮民代表蔡和靖代向水利處要求國家賠償，水利
      處第六河川局昨日（即90年11月5日）派員現場會勘」等
      語，亦可知原告既於90年11月5日即已委請麻豆鎮民代表
      蔡和靖代向被告要求國家賠償，堪認本件被告縱使確有原
      告所指「堤身道路路面突出，致管理有欠缺」等情事，原
      告至遲於90年11月5日，亦應已知悉賠償義務人，並向被
      告請求賠償，否則，即無該聯合報之報載新聞。準此，本
      件原告既係至遲於90年11月5日即已知悉受有損害及賠償
      義務人，並已於92年5月5日向被告提出本件國家賠償之請
      求，乃竟迄至95年4月21日始具狀向本院提起本件訴訟，
      此為兩造所不爭，顯已逾越上述二年之時效期間無疑，被
      告並已主張時效消滅之抗辯在卷，自應認原告本件之請求
      權確已罹於時效而消滅。
    (三)就此，原告雖又主張：國家賠償法施行細則第3條之1所規
      定的「知有損害」，必須知有損害事實及國家賠償之原因
      事實，其所謂知悉應從寬認定，即知悉應達「確知」程度
      ，本件原告因欠缺法律常識，直至最高行政法院裁定駁回
      原告所提行政訴訟確定後，才確知本件純係國家賠償案件
      ，並非行政訴訟法第7條所規定之賠償類型，因此，原告
      應係於93年12月9日始知有國家賠償責任之原因事實，故
      應認原告提起本件訴訟，尚未逾短期2年時效，亦未逾長
      期5年時效。又原告在最高行政法院駁回裁定前，均不斷
      請求被告賠償，故本件請求權時效應自93年12月9日重新
      起算云云。惟查：
      1.按國家賠償法第八條所謂「知有損害」，係指知悉損害
        發生之原因，亦即，自知有損害之時起，消滅時效即開
        始進行。查本件依據原告所提出之90年11月6日聯合報
        剪報資料所載，應足認原告至遲於90年11月5日即已知
        有損害之發生，已如前述。更何況原告縱因欠缺法律常
        識、未諳法令規定，致誤向行政法院提起行政訴訟，然
        參照被告經濟部水利署第六河川局拒絕賠償理由書之附
        記欄所載，該拒絕賠償理由書顯已明白表示不服該拒絕
        賠償決定者之救濟途徑、其救濟受理機關以及教示留意
        國家賠償法第8條有關賠償請求權時效期間等規定（見
        本院卷第8頁），且原告所誤提起之行政訴訟，於92年9
        月12日（裁定駁回當時，原告之請求權尚未罹於時效）
        經高雄高等行政法院92年度訴字第772號裁定駁回之理
        由中，亦已明白指出原告所提行政訴訟不屬於行政法院
        之權限在卷，則原告焉能藉詞本件尚非純屬國家賠償案
        件，或原告選擇先行提起行政訴訟可以省免支出訴訟裁
        判費，而主張上開請求權時效應自93年12月9日起算？
        原告上開主張，顯非可採。
      2.又查原告既於90年11月6日即已委請麻豆鎮民代表蔡和
        靖代向被告請求國家賠償，堪認原告至遲於90年11月6
        日應已知有損害之發生；再由原告於92年5月5日向被告
        提出國家賠償請求書，堪認原告至遲於92年5月5日應已
        知悉賠償義務人，則依上說明，本件原告之國家賠償請
        求權，至遲於92年5月5日即應起算其消滅時效之進行，
        要無疑義。
      3.原告雖又謂其在最高行政法院駁回裁定前，均不斷請求
        被告賠償，時效應自93年12月9日重新起算云云。惟按
        「時效因請求而中斷者，若於請求後六個月內不起訴，
        視為不中斷」，民法第130條定有明文，而此所謂「六
        個月內不起訴」係指第一次請求後之六個月而言，倘權
        利人不依此規定，雖每六個月反覆請求一次，並不發生
        中斷效力（最高法院71年度台上字第1788號判例參照）
        。經查，原告於92年5月5日始向被告請求賠償，經被告
        拒絕賠償後，復從未於六個月內提起國家賠償請求訴訟
        ，此為兩造所不爭，則其時效自應視為不中斷，自無從
        重新起算。
      4.事實上，國家賠償或侵權行為損害賠償請求權人於知有
        損害及賠償義務人後，倘逾兩年而不行使其請求權，此
        種延宕，勢必將造成法院查證及被告答辯之困難，此亦
        即現行法就損害賠償請求權規定短期時效之規範意旨所
        在，故原告此部份之主張，自非可採。
五、綜上所述，本件原告之請求業已罹於時效，被告並已提出時
    效消滅之抗辯，從而，原告訴請被告應依國家賠償法之規定
    賠償其損害云云，自屬無據，其訴應予駁回。又原告本案之
    請求既經駁回，則其假執行之聲請亦失所附麗，爰併予駁回
    。
六、本件事證已臻明確，原告聲請本院傳訊證人謝武政里長，欲
    證明事發當地里長多次反映該高凸路面常肇事發生車禍，以
    及聲請台南縣車輛事故鑑定委員會鑑定、調閱原告稅務電子
    閘門財產所得明細云云，經核均已無傳訊調查之必要，爰不
    予傳訊調查。又兩造其餘主張及所提證據，與本院上開論斷
    無涉或無違，爰不予一一贅述，附此敘明。
七、據上論結，本件原告之訴為無理由，依民事訴訟法第78條，
    判決如主文。
中    華    民    國    95    年    7     月    18    日
                  民事第一庭    法  官  王金龍
以上正本係照原本作成
如對本判決上訴，須於判決送達後20日內向本院提出上訴狀
中    華    民    國    95    年    7     月    19    日
                                書記官  高惠美


司法院資訊處製作；財團法人民間司法改革基金會備份。
